【裁判字號】    98,聲判,12
【裁判日期】    981229
【裁判案由】    聲請交付審判
【裁判全文】
臺灣花蓮地方法院刑事裁定              98年度聲判字第12號
聲  請  人  甲○○
代  理  人  吳明益律師
被      告  丙○○
            乙○○
上列聲請人因告訴被告2 人誣告案件，不服臺灣高等法院花蓮分
院檢察署檢察長駁回再議之處分（98年度上聲議字第270 號），
聲請交付審判，本院裁定如下：
   主   文
聲請駁回。
    理  由
一、按告訴人不服上級法院檢察署檢察長或檢察總長認再議為無
    理由而駁回之處分者，得於接受處分書後10日內委任律師提
    出理由狀，向該管第一審法院聲請交付審判。法院認為交付
    審判之聲請不合法或無理由者，應駁回之，刑事訴訟法第25
    8條之1、第258條之3第2項前段分別定有明文。
二、本件聲請人即告訴人甲○○以被告丙○○、乙○○2 人涉犯
    誣告罪，向臺灣花蓮地方法院檢察署檢察官提出告訴，經該
    署檢察官於民國98年10月8日以98年度偵續字第7號為不起訴
    處分後，告訴人不服聲請再議，嗣又經臺灣高等法院花蓮分
    院檢察署檢察長於98年11月3日以98年度上聲議字第270號認
    再議為無理由而駁回再議，駁回再議處分書並於同年月18日
    送達予告訴人（有送達證書1 份在卷可參），而告訴人業於
    同年月23日向本院遞狀聲請交付審判，並未逾法定期間，合
    先敘明。
三、聲請交付審判意旨略以：
（一）被告乙○○、丙○○2人原係同居關係，於91年1月間，因
      被告乙○○介紹被告丙○○委託聲請人代為銷售被告丙○
      ○所有位在花蓮縣新城鄉○○路197 號之房屋土地（下稱
      北埔路之房地），且將上開房地先行移轉所有權登記予聲
      請人，嗣由聲請人出售，賣得價款共新臺幣（下同）8,40
      0,000元，聲請人扣除被告2人前積欠聲請人之款項後，其
      餘均陸續匯入被告丙○○之帳戶內。嗣被告丙○○另有位
      在同縣花蓮市○○○街152號7樓之房屋、土地（下稱國興
      五街之房地），因積欠花蓮第二信用合作社債務，而遭臺
      灣花蓮地方法院民事執行處強制執行，歷經3 次拍賣仍無
      法拍定，被告丙○○情商聲請人出面應買，嗣由聲請人以
      第三次法拍流標底價3,861,000 元買受而取得所有權，嗣
      聲請人再將上開國興五街之房地出售予第三人。
（二）被告2 人明知聲請人就上開北埔路房地買賣所得之價金未
      有任何為自己不法所有之意圖，就上開國興五街之房地亦
      具有法律上之處分管領權，竟基於意圖使聲請人受刑事處
      分之犯意聯絡，推由被告丙○○出面向臺灣花蓮地方法院
      對聲請人提出刑事自訴，誣指聲請人將北埔路之房地出售
      之價金侵占入己，且未詳細說明如何花用，並將國興五街
      之房地據為己有，任意出售與他人，並將所得款項占為己
      有、將上開2 棟房屋內之設備、傢具及典藏等動產一併出
      售予他人，涉犯刑法侵占、背信、竊盜等罪嫌，嗣經該院
      查明聲請人未有上開被告丙○○所指之犯行，而於 95年6
      月16日以臺灣花蓮地方法院93年度自字第16號刑事裁定駁
      回被告丙○○自訴案件，並確定在案，因認被告丙○○、
      乙○○2人涉有刑法第169條誣告罪嫌。
（三）按誣告罪之成立，本不以全部所告之事實為虛偽為必要，
      倘有其一部事實為虛偽者，仍應成立誣告罪。本件就上開
      北埔路之房地，被告2人明知聲請人已於89年10月24 日開
      立支票交付予聲請人，並已兌現，作為支付北埔路房地之
      價款，卻於法院審理時佯稱未收受上開款項，且被告丙○
      ○確曾委託聲請人出售上開北埔房地，為減輕貸款利息負
      擔，乃先移轉登記予聲請人名下，竟虛構聲請人受託代為
      出賣上開北埔房地，竟將上開北埔房地移轉予自己名下，
      且將其出售予他人得款拒予返還，顯見被告2 人確有誣告
      主觀之犯意聯絡及事實。
（四）被告丙○○於本院93年度自字第16號案件審理時，指稱：
      伊與聲請人私下約定，由聲請人出面買回上開國興五街之
      房地，實際上係由被告丙○○負責繳納所有購買之價款等
      語與法院於上開案件所查得係聲請人簽發雙聯建設開發公
      司之支票支付等情不符，又被告丙○○明知其與聲請人並
      未有委託應買之情事，竟虛構情節，指稱聲請人違背受託
      事務將上開國興五街之房地轉賣予第三人有背信及侵占之
      情事，顯然有誣告之事實。
（五）被告丙○○與被告乙○○為同居關係，而被告丙○○對聲
      請人提出背信、侵占及竊盜之自訴，顯係出於被告乙○○
      （交付審判聲請書誤繕為被告丙○○）之主導，不僅資料
      由其提供，甚至委請律師亦由其出面接洽，被告乙○○與
      被告丙○○顯有犯意聯絡及行為分擔。
（六）檢察官承辦本案期間僅傳喚聲請人1 次，亦未傳喚被告開
      庭偵查，使聲請人與被告2 人有對質之機會，即作成不起
      訴處分，其程序至屬草率，容有違誤。
四、按刑事訴訟法第258條之1規定聲請人得向法院聲請交付審判
    ，係對於「檢察官不起訴或緩起訴裁量權」制衡之一種外部
    監督機制，法院僅就檢察官所為不起訴或緩起訴之處分是否
    正確加以審查，以防止檢察機關濫權，依此立法精神，同法
    第258條之3第3 項規定法院審查聲請交付審判案件時「得為
    必要之調查」，其調查證據之範圍，自應以偵查中曾顯現之
    證據為限；又同法第260 條對於不起訴處分已確定或緩起訴
    處分期滿未經撤銷者得再行起訴之規定，其立法理由說明該
    條所謂不起訴處分已確定者，包括「聲請法院交付審判復經
    駁回者」之情形在內，是前述「得為必要之調查」，其調查
    證據範圍，更應以偵查中曾顯現之證據為限，不得就聲請人
    新提出之證據再為調查，亦不得蒐集偵查卷以外之證據，否
    則，將與刑事訴訟法第260 條之再行起訴規定，混淆不清（
    司法院（91）院台廳刑一字第11985 號函及法院辦理刑事訴
    訟案件應行注意事項第134 點參照），亦將使法院兼任檢察
    官而有回復「糾問制度」之虞；再者，法院裁定交付審判，
    即如同檢察官提起公訴使案件進入審判程序，是法院裁定交
    付審判之前提，必須偵查卷內所存證據已符合刑事訴訟法第
    251條第1項規定「足認被告有犯罪嫌疑」檢察官應提起公訴
    之情形，亦即該案件已經跨越起訴門檻，否則，縱或法院對
    於檢察官所認定之基礎事實有不同判斷，但如該案件仍須另
    行蒐證偵查始能判斷應否交付審判者，因交付審判審查制度
    並無如同再議救濟制度得為發回原檢察官續行偵查之設計，
    法院仍應依同法第258條之3第2 項前段規定，以聲請無理由
    裁定駁回，合先敘明。
五、經本院調閱臺灣花蓮地方法院檢察署98年度偵續字第7 號及
    本院93年度自字第16號案件全卷查證之結果：
（一）被告丙○○確有透過被告乙○○委託雙聯公司出售北埔路
      之房地，聲請人並以其名義與被告丙○○簽訂買賣契約，
      買受國興五街之房地等情，此為聲請人所不爭執之事實，
      而被告丙○○與聲請人就該2 筆不動產之買賣價金，亦確
      有爭執，此有臺灣花蓮地方法院93年度自字第16號歷次訊
      問筆錄、對帳單、裁定各1 份在卷足憑，被告丙○○認聲
      請人有侵占、背信之事實或以為有此嫌疑，而提出自訴，
      尚非全然無因，縱因缺乏積極證據證明被告丙○○自訴之
      內容，亦查無證據足認被告丙○○係明知無此事實而故意
      捏造。
（二）就聲請人指述被告乙○○與被告丙○○共謀云云，係聲請
      人之片面指述，為被告乙○○否認，而聲請人並未提出任
      何證據供檢察官查證以實其說，自難採信。
（三）從而，實查無證據足認被告乙○○與被告丙○○謀議、由
      丙○○對聲請人提出自訴、亦查無證據認被告丙○○虛構
      事實而提出自訴。此外，復查無其他積極證據足資認定被
      告2人有何誣告犯行，故應認其等罪嫌不足。
六、綜上所述，本件聲請人雖執上開理由認被告涉有誣告罪嫌，
    而向本院聲請交付審判，惟臺灣花蓮地方法院檢察署檢察官
    所為不起訴處分書及臺灣高等法院花蓮分院檢察署處分書，
    已針對何以認定被告不成立誣告罪之理由，予以論述明確；
    另就其餘聲請交付審判意旨所指摘之部分，雖未有進一步之
    說明，惟：（一）被告乙○○於本院93年度自字第16號案件
    以證人身分證稱：伊與被告丙○○於65年至87年間同居，共
    同育有1子，聲請人為報答被告丙○○於89 年間提供上開國
    興五街之房地予雙聯公司作為借款之抵押物，而於91年間承
    諾將上開被查封之國興五街房地買回，被告丙○○為了不欠
    聲請人人情，將上開北埔路房地之權狀要伊轉交予聲請人，
    賣得之金額由聲請人名義買回國興五街房地，伊有說要賣到
    9,000,000 元以上，但並無書面之協議，伊當時為雙聯公司
    總經理，因伊於93年間離開雙聯公司，聲請人才將伊與被告
    丙○○的帳算在一起等語；被告乙○○復於偵查中供稱：伊
    於87年離開被告丙○○後，就與聲請人同居，聲請人向伊說
    ，因被告丙○○曾提供上開國興五街之房地予聲請人向永育
    公司抵押借款，以向國有財產局購買3,000 多坪土地，聲請
    人願意出資承受，再將上開國興五街之房地還給被告丙○○
    ，但被告丙○○不願意接受，而將上開北埔路房地之權狀交
    予伊讓雙聯公司來賣，被告丙○○指定之售價為 9,000,000
    元以上等語，與被告丙○○於上開自訴案件指述及本件偵查
    中供述之情節相符；又聲請人於本院上開自訴案件準備程序
    時亦供稱：被告丙○○係透過被告乙○○說要將房子賣給聲
    請人等語。復查，上開國興五街房地係在90年12月間遭花蓮
    第二信用合作社查封，於91年10月間，被告丙○○與聲請人
    簽訂買賣契約，有花蓮地政事務所異動索引及買賣契約書各
    1份在卷足參，而被告丙○○於91年1月間將上開北埔路之房
    地委託聲請人出售，於91年4月間出售予黃國宗，至91年 10
    月間，聲請人仍未將上開北埔路之房地售屋結餘尾款結清予
    被告丙○○，有聲請人出具之對帳單1 份在卷足參。是上開
    北埔路之房地在委託聲請人出賣之時，國興五街之房地亦遭
    本院民事執行處強制執行；而聲請人處理被告丙○○所有上
    開2 間房地之時間相近，且在處理完妥北埔路之房地後，又
    未即時將款項結清予被告丙○○，被告乙○○當時與聲請人
    係同居關係，亦為雙聯公司之總經理，本件又係被告乙○○
    與被告丙○○直接洽談，而當時相關之約定為何？復欠缺相
    關之書面文件足資佐證，被告丙○○主張上開北埔路之房地
    售後所得款用以買回國興五街之房地，尚非全然無據，因此
    聲請人認被告丙○○明知其與聲請人並未有委託應買國興五
    街之房地，且買回款項係聲請人所支付，竟虛構情節乙節，
    證據尚有未足。（二）被告丙○○已收受聲請人所開立發票
    日為89年10月24日，金額1,000,000 元之支票乙紙，然被告
    丙○○收受該紙支票之原因有多種可能，或係借款或係其他
    資金往來之原因，而該筆款項之支付係在被告丙○○於91年
    1 月間委託雙聯公司銷售北埔路房地之前，且被告丙○○主
    觀上認為該筆款項係雙聯公司交付予其作為其提供不動產向
    永育公司借款之報酬，聲請人又未提出借款之證明或發函向
    被告丙○○主張債務抵銷，是被告丙○○與聲請人間既有多
    筆民事上之債權、債務關係有待釐清，被告丙○○於本院上
    開自訴案件審理時指稱：僅收到2,500,000 元，其他並未收
    到等語，尚難即認被告丙○○有虛偽指述，而有誣告之事實
    。（三）被告丙○○雖透過被告乙○○委託雙聯公司出售上
    開北埔路之房地，並同意將上開房地先移轉予聲請人名下，
    惟聲請人出售上開北埔路房地之價款是否已全數交予被告丙
    ○○，2 人已有爭執，況依上開聲請人所提出之帳冊影本中
    ，聲請人主張係支付被告丙○○之多筆款項，多與被告丙○
    ○本人無關，亦非直接交付予被告丙○○，又上開北埔路之
    房地於91年4 月間即已出售予黃國宗，聲請人如主張被告丙
    ○○應先清償前欠，亦應將尾款扣除前欠後交還予被告丙○
    ○，而聲請人並無扣留款項之原因，卻未與被告丙○○清算
    款項，反而扣留該款項扣抵被告乙○○之開銷至92年9月 16
    日，有聲請人所出具之對帳單1 份在卷足參。是被告丙○○
    就此部分主觀上認為聲請人有背信、侵占等情，而據以向本
    院提自訴，亦非無據；（四）被告丙○○委託聲請人處理者
    僅上開北埔路之房地，而上開國興五街之房地是否係售予被
    告仍有疑問，且即便買賣契約內記載依現況點交，亦僅能解
    釋為就房地之現況點交，而不及於屋內之動產，且被告丙○
    ○與聲請人亦未就上開國興五街之房地進行點交。是被告丙
    ○○認聲請人無權處分上開屋內之動產卻仍予以處分，乃向
    本院自訴聲請人竊盜，尚難就此認有誣告之意圖。（五）被
    告2人雖於65年間至87年間，有同居關係，並共同育有1子，
    然尚難據此即認被告2 人間，就被告丙○○自訴聲請人背信
    、侵占、竊盜之行為，有犯意聯絡及行為分擔。（六）本院
    前以93年度自字第16號裁定認聲請人犯罪嫌疑不足，而駁回
    被告丙○○之自訴，非即謂被告丙○○當然構成誣告罪。從
    而並無證據證明被告丙○○有誣告之犯行，亦無證據證明被
    告乙○○與被告丙○○就被告丙○○向聲請人提起自訴乙事
    ，有犯意之聯絡與行為之分擔。是聲請人主張前述檢察官未
    盡調查能事而應予調查之部分，亦不足採等節，均已如前述
    ，則本件依卷內事證，尚未達到「足認被告有犯罪嫌疑」之
    門檻，且原處分有關證據取捨及事實認定，俱無明顯違背經
    驗法則或論理法則之情事，是原檢察官及臺灣高等法院花蓮
    分院檢察署檢察長以被告犯罪嫌疑不足，分別予以不起訴處
    分及駁回再議之聲請，俱無不當。是本件聲請交付審判意旨
    對於原處分多所指摘，並請求交付審判，要無理由，應予駁
    回。
七、依刑事訴訟法第258條之3第2項前段，裁定如主文。
中    華    民    國    98    年    12    月    29    日
                  刑事第三庭    審判長法  官  李世華
                                      法  官  蕭一弘
                                      法  官  湯國杰
上列正本證明與原本無異。
本件不得抗告。
中    華    民    國    98    年    12    月    31    日
                                      書記官

司法院資訊處製作；財團法人民間司法改革基金會備份。
